【裁判字號】    97,上易,423
【裁判日期】    970909
【裁判案由】    損害賠償
【裁判全文】
臺灣高等法院民事判決                 97年度上易字第423號
上  訴  人  乙○○
                        號4樓
訴訟代理人  鐘耀盛律師
被 上訴 人  甲○○
            丙○○
上列當事人間請求損害賠償事件，上訴人對於中華民國97年3月7
日臺灣士林地方法院96年度重訴字第 158號第一審判決提起上訴
，經本院於97年8月19日言詞辯論終結，判決如下：
    主      文
原判決關於命上訴人給付被上訴人甲○○、丙○○之金額，依序
超過新臺幣陸萬貳仟零拾伍元、新臺幣肆萬零伍佰貳拾玖元本
息部分，及各該部分假執行之宣告，暨命上訴人負擔訴訟費用之
裁判均廢棄。
上開廢棄部分，被上訴人在第一審之訴及假執行之聲請均駁回。
其餘上訴駁回。
第一、二審訴訟費用由被上訴人負擔十分之三，餘由上訴人負擔
。
    事實及理由
一、本件上訴人聲明求為判決：(一)原判決關於不利上訴人部分廢
    棄。(二)上開廢棄部分，被上訴人在第一審之訴及假執行之聲
    請均駁回。
    被上訴人聲明求為判決：上訴駁回。
二、被上訴人起訴主張：被上訴人為同事，民國（下同）95年 8
    月21日晚間，被上訴人甲○○返回其位於臺北市○○區○○
    路 2段103巷74號3樓住處，被上訴人丙○○亦陪同前往，被
    上訴人甲○○查看其姪兒李庭豪之作業狀況時，竟遭其胞兄
    即上訴人大聲咆囂及毆打，致受有臉部擦傷4×2公分、淤傷
    1.5×3公分、頸部淤傷3公分計2處、後枕部腫脹2×2公分、
    右手前臂淤傷3公分計3處之傷害。被上訴人丙○○因見聞上
    情，出面勸阻，亦遭上訴人毆打，致受有頭部、臉部、肩部
    挫傷之傷害，且因傷及右耳，導致右耳感音性聽障。被上訴
    人甲○○、丙○○因上訴人上揭不法侵害行為，致分別受有
    損害依序為新臺幣（下同） 8萬2,035元（含醫療費1,825元
    、就醫往返車資210元及非財產上損害之慰藉金8萬元）、6
    萬3,199元（含醫療費1萬0,399元、就醫往返車資2,800元及
    非財產上損害之慰藉金10萬元，扣除已獲賠償 5萬元），爰
    依侵權行為之法則，求為命上訴人依序給付被上訴人甲○○
    、丙○○8萬2,035元、6萬3,199元及法定遲延利息之判決（
    被上訴人所為超過上開金額之請求，業經原審判決駁回確定
    ；被上訴人甲○○在原審另主張遭上訴人恐嚇致生危害安全
    部分，嗣在本院表示不再主張─見本院卷45頁背面）。
    上訴人則以：被上訴人丙○○請求賠償醫療費用，內含救護
    車費用1,010元、住院病房費3,400元及膳食費 265元，並非
    必要費用，不應准許；又被上訴人請求賠償往返就醫車資部
    分，未據舉證；又被上訴人請求賠償之慰藉金額，亦均嫌過
    高等語，資為抗辯。
三、經查被上訴人主張上訴人為被上訴人甲○○之胞兄，被上訴
    人為同事。95年 8月21日晚間，被上訴人甲○○返回其位於
    臺北市○○區○○路 2段103巷74號3樓住處，被上訴人丙○
    ○亦陪同前往，被上訴人甲○○查看其姪兒李庭豪之作業狀
    況時，竟遭上訴人大聲咆囂及毆打，致受有臉部擦傷4×2公
    分、淤傷1.5×3公分、頸部淤傷3公分計2處、 後枕部腫脹2
    ×2公分、右手前臂淤傷3公分計3處之傷害。 被上訴人丙○
    ○因見聞上情，出面勸阻，亦遭上訴人毆打，致受有頭部、
    臉部、肩部挫傷之傷害，其右耳經診斷疑患有感音性聽障之
    事實，業據其提出國防醫學院三軍總醫院附設民眾診療服務
    處（下稱三軍總醫院）診斷證明書、家庭暴力事件驗傷診斷
    書、國泰綜合醫院內湖分院（下稱國泰醫院）甲種診斷證明
    書、及行政院國軍退除役官兵輔導委員會臺北榮民總醫院（
    下稱臺北榮民總醫院）診斷證明書為證（見原審附民字卷 6
    至13頁），並經本院調取原審95年度易字第1567號上訴人傷
    害等案件偵審全卷核閱屬實，且為上訴人所不爭執，自堪信
    為真實。
四、按因故意或過失，不法侵害他人之權利者，負損害賠償責任
    ，民法第184條第1項前段定有明文。又損害賠償之債之成立
    ，須其損害之發生與有責原因事實間具有相當因果關係。所
    謂之相當因果關係，係指依經驗法則，綜合行為當時所存在
    之一切事實，為客觀之事後審查，在一般情形上，有此環境
    、有此行為之同一條件，足以發生同一之結果者，該條件即
    為發生結果之相當條件，其行為與結果為有相當之因果關係
    （最高法院96年度台上字第2032號判決參照）。經查，上訴
    人因前述毆打行為，致被上訴人甲○○受有臉部擦傷、淤傷
    、頸部淤傷、後枕部腫脹、右手前臂淤傷，及致被上訴人丙
    ○○受有頭部、臉部、肩部挫傷，自應由上訴人負侵權行為
    損害賠償責任，固無待論。另被上訴人丙○○於95年 8月23
    日至臺北榮民總醫院耳科門診就診，主訴自同年 8月21日起
    聽力下降，右耳耳鳴，當時的純音聽力檢查為右耳氣導聽力
    閾值為66分貝，左耳氣導聽力閾值為15分貝，診斷為疑右耳
    突發性聽障，故於當日即住院治療；同年 8月24日聽性腦幹
    檢查，其左耳聽力閾值20分貝，右耳力閾值40分貝，顯示右
    耳聽力異常，於同年8月25日出院，並於同年9月13日及10月
    11日於門診持續追蹤治療，據95年10月11日聽性腦幹檢查，
    其左耳聽力閾值25分貝，右耳聽力閾值25分貝，顯示右耳聽
    力異常已消失，故後續不需再接受治療等情，有臺北榮民總
    醫院96年 7月25日北總企字第0960014242號函、95年12月18
    日北總耳字第0950024328號函可稽（見原審卷45頁及外放影
    印之原審95年度易字第1567號刑事卷15頁）。被上訴人丙○
    ○遭上訴人毆打頭部及臉部後，旋即發生聽力損失之結果，
    月餘後即回復正常聽力，參諸上開臺北榮民總醫院95年12月
    18日北總耳字第0950024328號函內所稱：「病患（指丙○○
    ）（95年） 8月份時之聽力損失，有可能為外傷所引起…」
    ，足見其右耳突發感音性聽障，確係因遭上訴人毆打所致，
    即與上訴人之不法侵害行為間，具有相當因果關係。雖原審
    95年度易字第1567號刑事判決認定上訴人毆打被上訴人丙○
    ○之行為，未肇致其聽障之傷害，惟該部分事實之認定，於
    為獨立民事訴訟之裁判時本不受其拘束，本院仍得斟酌全辯
    論意旨及調查證據之結果，依自由心證認定事實如上述（最
    高法院29年上字第1640號及40年台上字第1561號判例參照）
    。
五、次按不法侵害他人之身體或健康者，對於被害人因此喪失或
    減少勞動能力或增加生活上之需要時，應負損害賠償責任；
    又不法侵害他人之身體、健康、名譽、自由、信用、隱私、
    貞操，或不法侵害其他人格法益而情節重大者，被害人雖非
    財產上之損害，亦得請求賠償相當之金額，民法第193條第1
    項、第195條第1項前段分別定有明文。經查：
    (一)被上訴人甲○○方面：
      1.關於醫療費部分：
        被上訴人甲○○主張伊因遭上訴人毆打受傷，前往就醫
        ，因而支出醫療費 1,825元（超過此一金額之醫療費請
        求，業經原審判決駁回確定）之事實，業經三軍總醫院
        檢送門（急）診病人費用明細表可稽（見原審卷58頁）
        ，且為上訴人所不爭執，應屬被上訴人甲○○因系爭侵
        權行為所受之損害，自得請求上訴人賠償。
      2.關於就醫往返車資部分：
        被上訴人甲○○主張伊因受有前揭傷害，自其內湖往處
        前往三軍總醫院就醫，支出往返車資 210元等情，雖未
        提出單據為證。惟查，被上訴人甲○○於系爭傷害事件
        發生後，確於95年 8月22日前往三軍總醫院就醫，有診
        斷證明書足按（見原審卷57頁）；而其主張其內湖住處
        與三軍總醫院間之往返車資共計 210元，亦屬相當，是
        認被上訴人甲○○確因系爭侵權行為而支出此部分必要
        費用，自得請求上訴人賠償。
      3.關於非財產上損害之慰藉金部分：
        被上訴人甲○○因遭上訴人毆打，致受有前揭擦、淤傷
        及後枕部腫脹等傷害，在肉體上及精神上自必感受痛苦
        。爰斟酌被上訴人甲○○為澳洲 ECU大學畢業，目前受
        僱於貿易公司擔任區主管，於96年度之全年所得總額為
        32 萬8,545元，財產總額為20萬元（見本院卷28頁背面
        、31頁）；而上訴人為高職畢業，因罹患精神分裂症，
        自82年 6月21日起接受治療迄今（見外放之臺灣士林地
        方法院95年度偵字第11993號偵查卷第4頁背面、26頁）
        ，於96年度之全年所得總額為49萬4,915元，財產總額
        為198萬8,740元（見本院卷41、42頁），及被上訴人甲
        ○○所受傷害程度等一切情狀後，認被上訴人甲○○所
        得請求賠償之慰藉金，應以 6萬元為適當；至逾上開金
        額之慰藉金（除確定部分外）請求，即屬無據。
      4.依上所述，被上訴人甲○○所得請求上訴人賠償之金額
        共計為6萬2,035元（其計算式為：1,825元+210元+60,0
        00元=62,035元）
    (二)被上訴人丙○○方面：
      1.關於醫療費部分：
        被上訴人丙○○主張伊因遭上訴人毆打受傷，前往國泰
        醫院及臺北榮民總醫院就醫，分別支出醫療費 1,620元
        、8,779元 （超過上開金額之醫療費請求，業經原審判
        決駁回確定）之事實，業據其提出醫療費用單據為證（
        見原審卷84至94頁）。又上開國泰醫院及臺北榮民總醫
        院醫療費用中，各含證明書費1,170元 （見原審卷92、
        93頁）及1,500元 （見原審卷84、85、86、88、90、91
        頁），已據被上訴人丙○○在本院表示不再請求（見本
        院卷28頁背面），經扣除後之醫療費用計為 7,729元（
        其計算式為：1,620元+8,779元-1,170元-1,500元= 7,7
        29元）。雖上訴人抗辯：被上訴人丙○○請求賠償之醫
        療費用中，內含救護車費用1,010元、住院病房費3,400
        元及膳食費 265元，非屬必要費用云云。惟查，被上訴
        人丙○○否認曾使用救護車（見本院卷45頁背面），而
        觀諸上開醫療費用單據所載， 1,010元實為證明書費（
        見原審卷92頁），上訴人誤認係救護車費，並進而指為
        非屬必要費用，殊不足取；又民法第193條第1項所謂增
        加生活上之需要，係指被害以前並無此需要，因為受侵
        害，始有支付此費用之需要而言，被上訴人丙○○因受
        上訴人不法侵害，而需住入醫院治療，於住院期間所支
        付之膳食費用，應屬增加生活上需要之費用，自應由上
        訴人賠償（最高法院88年度台上字第1791號判決參照）
        ；又臺北榮民總醫院依被上訴人丙○○所患突發性聽障
        ，認有住院檢查之必要，並依該院當日床位情形提供病
        房，則就因此所生之病房費用，尚難認非屬必要費用，
        亦應由上訴人賠償。準此，被上訴人丙○○所得向上訴
        人請求賠償之醫療費用應為7,729元。
      2.關於就醫往返車資部分：
        被上訴人丙○○主張伊因受有前揭傷害，自其內湖往處
        前往臺北榮民總醫院就醫5次，每次往返車資為560元，
        共計支出車資 2,800元等情，雖未提出單據為證。惟查
        ，被上訴人丙○○於系爭傷害事件發生後，確曾先後前
        往臺北榮民總醫院就診 5次，有該院檢送之醫療費用明
        細表足按（見原審卷46頁）；而被上訴人丙○○主張其
        內湖住處與臺北榮民總醫院間之往返車資為 560元，亦
        屬相當，是認被上訴人丙○○確因系爭侵權行為而支出
        車資2800元（其計算式為：560元×5=2,800元），自得
        請求上訴人賠償。
      3.關於非財產上損害之慰藉金部分：
        被上訴人丙○○因遭上訴人毆打，致受有前揭挫傷及感
        音性聽障之傷害，在肉體上及精神上自必感受痛苦。爰
        斟酌被上訴人丙○○為日本文理大學畢業，目前受僱於
        貿易公司擔任臺灣區主管，平均月薪約 4萬元，並無資
        產（見本院卷28頁背面、34頁）；而上訴人為高職畢業
        ，因罹患精神分裂症，自82年 6月21日起接受治療迄今
        （見外放之臺灣士林地方法院95年度偵字第 11993號偵
        查卷第 4頁背面、26頁），於96年度之全年所得總額為
        49 萬4,915元，財產總額為198萬8,740元（見本院卷41
        、42頁），及被上訴人丙○○所受傷害程度等一切情狀
        後，認被上訴人丙○○所得請求賠償之慰藉金，應以 8
        萬元為適當；至逾上開金額之慰藉金（除確定部分外）
        請求，即屬無據。
      4.依上所述，被上訴人丙○○原得請求上訴人賠償之金額
        為9萬0,529元（其計算式為：7,729元+2,800元+80,000
        元=90,529元）。 惟上訴人已於系爭事件發生後，由其
        妻匯款 5萬元予被上訴人丙○○以為賠償，有陽信商業
        銀行匯款收執聯足按（見原審卷 159頁），且為兩造所
        不爭執，經扣除後，被上訴人丙○○尚得請求上訴人賠
        償4萬0,529元（其計算式為：90,529元-50,000元=40,5
        29元）
六、綜上所述，被上訴人甲○○、丙○○本於侵權行為之法則，
    請求上訴人依序給付6萬2,035元、4萬0,529元，及均自起訴
    狀繕本送達之翌日即95年12月23日（見原審附民卷第 1頁）
    起，至清償日止，按年息5%計算之利息部分，自屬應予准許
    ；至逾上開金額（除確定部分外）之請求，即屬不應准許。
    從而原審就上開不應准許部分，所為上訴人敗訴之判決，尚
    有未洽，上訴論旨指摘原判決此部分不當，求予廢棄改判，
    為有理由；就上開應予准許部分，所為上訴人敗訴之判決，
    並無不合，上訴論旨指摘原判決此部分不當，求予廢棄改判
    ，為無理由。
七、至兩造其餘之攻擊或防禦方法及未經援用之證據，經本院斟
    酌後，認為均不足以影響本判決之結果，自無逐一詳予論駁
    之必要，併此敘明。
八、據上論結，本件上訴為一部有理由，一部無理由，依民事訴
    訟法第450條、第449條第1項、第79條、第85條第1項前段，
    判決如主文。
中    華    民    國    97    年    9     月    9     日
                  民事第六庭
                      審判長法  官  林鄉誠
                            法  官  許紋華
                            法  官  梁玉芬
正本係照原本作成。
不得上訴。
中    華    民    國    97    年    9     月    9     日
                            書記官  常淑慧


司法院資訊處製作；財團法人民間司法改革基金會備份。
